臺灣臺北地方法院刑事判決　　　　　　　　　　　　　九十一年度訴字第四三七號
　　公　訴　人　臺灣臺北地方法院檢察署檢察官
　　被　　　告　丙○○
　　選任辯護人　陳錦芳
　　　　　　　　張俊傑
　　被　　　告　己○○
　　右　一　人
　　指定辯護人　甲○
右列被告等因貪污等案件，經檢察官提起公訴（九十年度偵字第八四七二號），甲○
判決如左：
    主  文
丙○○共同依據法令從事公務之人員對於監督之事務，明知違背法令，直接圖自己及
其他私人不法利益，因而獲得利益，處有期徒刑壹年捌月，褫奪公權肆年。緩刑參年
。所得如事實欄所示之廢棄機車壹輛應予追繳並沒收；如全部或一部無法追繳時，應
追徵其價額。
己○○共同依據法令從事公務之人員對於監督之事務，明知違背法令，直接圖自己及
其他私人不法利益，因而獲得利益，處有期徒刑壹年陸月，褫奪公權肆年。緩刑參年
。所得如事實欄所示之廢棄機車壹輛應予追繳並沒收；如全部或一部無法追繳時，應
追徵其價額。
    事  實
一、丙○○係台北市政府環境保護局直屬清潔隊隊員（已於民國九十一年一月十五日
    退休），負責台北市廢棄機車拖吊之隨車稽查業務，為依據法令從事公務之人員
    。緣依道路交通管理處罰條例第八十二條之一之規定，佔用道路之廢棄車輛，經
    民眾檢舉或由警察機關、環境保護主管機關查報後，由警察機關通知車輛所有人
    限期清理；車輛所有人逾期未清理，移送由環境保護主管機關依廢棄物清除，故
    台北市政府環境保護局依前揭規定負責清除台北市區○○○道路之廢棄車輛。民
    國八十九年間，台北市政府環境保護局將台北市區內廢棄車輛之拖吊業務，發包
    由宇珩企業股份有限公司（以下簡稱宇珩公司）承攬，由宇珩公司雇用之司機駕
    駛拖吊車，執行台北市路面疑似廢棄車輛之拖吊，惟台北市政府環境保護局另指
    派清潔隊隊員擔任隨車稽查員，執行拖吊之司機必須接受隨車稽查員之指揮監督
    （宇珩公司僅受私法上之委任，接受指揮拖吊，該公司人員不能獨立行使公務主
    體之公法上權力，非受委託承辦公務之人）。而執行查報及拖吊程序，依據「台
    北市政府環境保護局發包民間執行拖吊暨處理廢機動車輛作業規定」所訂，如佔
    用道路之車輛屬有牌廢棄汽、機車，由台北市政府警察局各分區分局、派出所負
    責查報，並填寫「台北市疑似有牌廢機動車輛查報處理紀錄表」後，再於該有車
    牌之疑似廢棄車輛上張貼限期駛離通知書，限車主於四十八小時內移離；如佔用
    道路之車輛屬無牌廢棄汽、機車，則由台北市政府環境保護局各區清潔隊查報負
    責查報，並填寫「台北市疑似無牌廢機動車輛查報處理紀錄表」（上述台北市疑
    似有牌廢機動車輛查報處理紀錄表及台北市疑似無牌廢機動車輛查報處理紀錄表
    ，以下合併簡稱查報處理紀錄表）後，再於該有無牌之疑似廢棄車輛上張貼限期
    駛離通知書，亦限車主於四十八小時內移離。其後即由台北市政府環境保護局直
    屬清潔隊彙整各轄區警察局及清潔隊之查報處理紀錄表並審核後，通知宇珩公司
    指派司機駕駛拖吊車至台北市政府環境保護局設於台北市○○路之北投轉運站，
    與當日輪派之隨車稽查員會合後，持清潔隊所交付彙整之已屆期限查報處理紀錄
    表至查報地點，由隨車稽查員檢視是否有車輛停放在查報地點，如車主並未於四
    十八小時內移離，則應核對該車輛之廠牌、類別、顏色、牌照號碼及其他特徵與
    查報處理紀錄表是否相符，若與查報處理紀錄表相符，則應拍照存證、在地上以
    粉筆書寫車號及宇珩公司電話、並在查報處理紀錄表內註明拖吊時間後，由環保
    局稽查員指揮宇珩公司司機拖吊並移置宇珩公司設於台北縣淡水鎮之貯存場，再
    由台北市政府環境保護局公告，經一個月若無人領回，即認定為廢棄車輛，並由
    宇珩公司負責處理，核先敘明。
二、宇珩公司於民國八十九年五月二十日上午依據台北市政府環保局清潔隊之通知，
    指派司機張定平執行廢棄機車拖吊業務，惟張定平因故無法前去乃私下委託己○○代為前往，於當日上午七時許，由己○○駕駛車號ＧＪ─○六六三號拖吊車前
    往台北市政府環保局設於台北市○○路之北投轉運站，與當日輪派之隨車稽查員
    丙○○會合後，依據編號ＥＡ一五ＭＳ0000000號之台北市疑似無牌廢機
    動車輛查報處理紀錄表（由台北市政府士林區清潔隊查報），前往台北市○○街
    二一○巷十七弄八號旁巷內，拖吊該查報處理紀錄表所載之一輛黑色無牌機車（
    廠牌型式及引擎號碼均不詳），經核對該車輛之類別、顏色及其他特徵與查報處
    理紀錄表均相符，丙○○與己○○均明知此際應由丙○○拍照存證、在地上以粉
    筆書寫車號及宇珩公司電話、並在查報處理紀錄表內註明拖吊時間後，由己○○
    將該機車拖吊並移置貯存場。詎丙○○為圖自己及己○○之私人不法利益，欲與
    己○○共同將該公務上應拖吊至貯存場等候公告、處理之疑似廢機車（主、客觀
    上均足認係他人拋棄所有權之無主物，難認係私有財物）私下處置變現得利，竟
    與己○○基於犯意聯絡，未予拍照、亦未在地上以粉筆書寫車號及宇珩公司電話
    ，即將該疑似廢棄機車移置拖吊車上；並由丙○○在其職務上所掌之查報處理紀
    錄表上勾選「查無車」，將此明知為不實之事項登載於上開職務上所掌之公文書
    ，持以行使交付台北市政府環境保護局，欲使台北市政府環境保護局誤認該疑似
    廢棄車輛拖吊案，已因車主於時限內駛離而無法執行拖吊，足以生損害於台北市
    政府環境保護局執行拖吊業務之正確性。二人並於同日中午將前揭利用丙○○執
    行公務機會，違背作業規定所取得之機車，載運至己○○位於台北市○○路○段
    四巷八七號住處附近卸下停放，由己○○負責將該車轉售他人，二人因此得利
    新台幣（下同）二佰元。嗣於同日下午，丙○○及己○○將當日拖吊之另三輛機
    車，載送至宇珩公司設於台北縣淡水鎮之貯存場時，經同事告知當日渠等未依作
    業程序私自將上述機車移離處理之犯行，已遭台北市政府環境保護局派員跟拍蒐
    證，己○○即另以車型類似之廢棄機車放置原停放地點；又為圖卸責，事後央請
    戊○○出具內容為委託己○○處理廢棄機車之切結書，供丙○○、己○○二人以
    ：因受他人委託處理廢機車，始未將本件二輛機車拖回貯存場等詞置辯，嗣經查
    得前揭切結書係事後製作，且丙○○亦未替戊○○處置車輛，始循線查知上情。
三、案經法務部調查局臺北市調查處移送臺灣臺北地方法院檢察署檢察官偵查起訴。
    理  由
一、訊據被告丙○○、己○○矢口否認有何不法犯行，被告丙○○及其辯護人辯稱：
    上述停放於福港街之機車因被告己○○在場出示切結書，表示該機車業經車主切
    結委其處理，其始允己○○將該車輛拖走，並無與己○○共同侵占該廢棄機車之
    犯意聯絡；且己○○於出示切結書後，先將機車移離查報地點，故其於查報處理
    紀錄表上勾寫「查無車」，亦無登載不實可言云云。被告己○○則辯稱：其以為
    上開停放於福港街之機車係友人戊○○事前委其處理之廢棄機車，因而提示戊○○所出具切結書，於徵得丙○○同意後自行拖吊處理該機車，然因同日中午與戊○○電話確認後，發現該停放於福港街之廢棄機車並非戊○○委託處理之車輛，
    故將該車輛卸放於自家門口，未將之載回貯存場，並無侵占該車輛之犯意，係單
    純拖錯車云云（甲○九十一年四月三十日訊問筆錄第八頁參照）。
二、認定犯罪事實所憑之證據及理由：
    (1)被告丙○○於案發期間擔任台北市政府環境保護局直屬清潔隊員，負責台北市
      廢棄車輛拖吊之隨車稽查業務，負責指揮、監督執行拖吊之司機需依作業規定
      執行拖吊程序，此為被告丙○○所自承，並據證人即當時台北市政府環境保護
      局直屬清潔隊正、副隊長乙○○、丁○○到庭證述無訛，是被告丙○○為依法
      令從事公務之人員；且本件廢棄車輛拖吊程序之相關業務，係被告監督之事務
      。
    (2)依道路交通管理處罰條例第八十二條之一之規定，佔用道路之廢棄車輛，經民
      眾檢舉或由警察機關、環境保護主管機關查報後，由警察機關通知車輛所有人
      限期清理；車輛所有人逾期未清理，移送由環境保護主管機關依廢棄物清除，
      故台北市政府環境保護局係依前揭規定及廢棄物清理法負責清除台北市區○○○道路之廢棄車輛。而執行查報及拖吊程序，依據「台北市政府環境保護局發
      包民間執行拖吊暨處理廢機動車輛作業規定」所訂，如佔用道路之車輛屬有牌
      廢棄汽、機車，由台北市政府警察局各分區分局、派出所負責查報，並填寫「
      台北市疑似有牌廢機動車輛查報處理紀錄表」後，再於該有車牌之疑似廢棄車
      輛上張貼限期駛離通知書，限車主於四十八小時內移離；如佔用道路之車輛屬
      無牌廢棄汽、機車，則由台北市政府環境保護局各區清潔隊查報負責查報，並
      填寫「台北市疑似無牌廢機動車輛查報處理紀錄表」後，再於該有無牌之疑似
      廢棄車輛上張貼限期駛離通知書，亦限車主於四十八小時內移離。其後即由台
      北市政府環境保護局直屬清潔隊彙整各轄區警察局及清潔隊之查報處理紀錄表
      並審核許可後，通知宇珩公司指派司機駕駛拖吊車至台北市政府環境保護局設
      於台北市○○路之北投轉運站，與當日輪派之隨車稽查員會合後，持清潔隊所
      交付彙整之已屆期限之查報處理紀錄表至查報地點，由隨車稽查員檢視是否有
      車輛停放在查報地點，如車主並未於四十八小時內移離，則應核對該車輛之廠
      牌、類別、顏色、牌照號碼及其他特徵與查報處理紀錄表是否相符，若與查報
      處理紀錄表相符，則應拍照存證、在地上以粉筆書寫車號及宇珩公司電話、並
      在查報處理紀錄表內註明拖吊時間後，由環保局稽查員指揮宇珩公司司機拖吊
      並移置宇珩公司設於台北縣淡水鎮之貯存場，再由台北市政府環境保護局公告
      ，經一個月若無人領回，即認定為廢棄車輛，並由宇珩公司負責處理；此有台
      北市政府環境保護局發包民間執行拖吊暨處理廢機動車輛作業規定影本附卷可
      證，並經證人庚○○、乙○○到庭證述相關作業流程明確（甲○九十一年五月
      二十九日、同年九月十六日訊問筆錄參照），且為被告丙○○、己○○所不爭
      ；足見被告丙○○、己○○二人均明確知悉正確之拖吊作業流程，及丙○○執
      行上開公務時應為監督之事項。
    (3)被告二人於八十九年五月二十日赴台北市○○街二一○巷十七弄八號巷旁執行
      第ＥＡ一五ＭＳ0000000號查報處理紀錄表之拖吊任務時，發現確有前
      述查報單所載疑似廢棄機車停放於上址，而由己○○將該機車移至拖吊車上載
      走，並於同日中午在己○○住處附近卸下該車，及丙○○未記載上情，反於其
      職務上應登載之查報處理紀錄表上，勾寫「查無車」等情，為被告丙○○所不
      爭；且據跟拍人員庚○○、林俊漳到庭證述目擊經過屬實（甲○九十一年五月
      二十九日、九月十六日訊問筆錄參照），並有台北市疑似無牌廢機動車輛查報
      處理紀錄表、原查報相片及跟拍相片附於偵查卷（第十八頁、第七頁以下）可
      參。證人林俊漳並明確指稱：我們跟拍後就立即到淡水貯存場，等候丙○○、
      己○○兩人，核對結果發現車子沒有進場，且處理紀錄單也沒有拖吊該兩部車
      的紀錄等語（甲○九十一年九月十六日訊問筆錄第五頁參照）。足見被告丙○○執行本案廢棄機車拖吊之隨車稽查業務時，與司機己○○二人顯然違反上開
      其等所明知之作業程序；而有將該原應拖吊至貯存場之疑似廢棄機車移至己○○住所附近卸放，私行處理，且丙○○未據實記載，反而在其職務上登載之查
      報處理紀錄表上勾寫「查無車」之不實內容，以掩飾其私自處置應拖吊機車之
      行為；被告二人所為顯係明知而違背法令。
    (4)按廢棄車輛如依客觀事實可認定為無主物者，例如廢舊不堪使用之車輛，長久
      停放於公共巷道，經通知車主處理而逾期未處理，依客觀事實可認車主有拋棄
      之意思者，就一般情形而論，該物即為無主物（行政法院五十六年判字第二一
      四號判例）。本件放置於台北市○○街二一○巷十七弄八號旁巷內之黑色無牌
      機車，係經由環保單位之區清潔隊自行查報者，且該輛機車已經卸下車牌，復
      經查報之區清潔隊員認定勾選為「長年佔用道路停車位之破舊車輛」，並於八
      十九年五月十七日九時張貼公告於該輛機車，有台北市疑似無牌廢機動車輛查
      報處理紀錄表影本及查報相片在卷可按（附於偵查卷第十八頁、第八頁）。依
      該機車查報資料之客觀情形而言，被告丙○○、己○○於執行拖吊及隨車稽查
      業務親見該車輛後，主觀上認為該機車屬無主之廢棄機車，應認與一般人生活
      經驗相符。從而被告二人依其非私有財物之主觀認識，就公務上應拖吊之車輛
      私自取走自行處理，難認已符合侵占私有財物之主觀構成要件。惟事實欄所述
      之疑似廢棄機車依前述規定係應予拖吊之車輛，已如前述，被告丙○○於執行
      拖吊之隨車稽查公務時，與己○○合意將該應拖吊之車輛取走處理，果該行為
      結果因而獲得財產利益，應認該廢棄機車得為公務員圖利罪之標的。再被告己○○自承：如果自己自行處理尋得之廢機車，一部可得二佰元等語甚詳（甲○
      審判筆錄第十三頁參照）；且被告二人私自於被告己○○住處卸下上述機車後
      ，被告己○○為應付台北市政府環境保護局之追查，其放回原拖吊地點之機車
      並非原先托吊之機車等情，業據證人乙○○到庭結証屬實（甲○九九十一年九
      月十六日訊問筆錄第十三頁參照），足見被告趙德曾已將前開疑似廢棄機車予
      以處分獲得對價得利，始未能交還原車輛。又被告丙○○為上開拖吊作業之隨
      車稽查員，明知將應行拖吊之廢棄機車中途卸下自行處理之舉措違背法令，仍
      與己○○合意為之，且配合在查報處理紀錄表上為不實之登載，以遂其等順利
      私自處理廢棄機車之目的；被告丙○○與己○○二人顯有共同圖利之犯意聯絡
      及行為分擔。
    (5)被告辯解部份：
      被告丙○○雖辯稱：因己○○出具切結書，其以為己○○業據車主委託處理
        車輛，乃允許己○○取走上開機車云云。被告己○○亦配合辯稱：拖吊上開
        機車（第一部）時其曾出具切結書予丙○○，該切結書係五月二十日前某天
        晚上在戊○○家裡戊○○拿給我的云云（甲○九十一年四月三十日訊問筆錄
        第八頁、第十五頁參照）。然查案外人戊○○雖曾於八十九年五月二十日前
        二、三日口頭委請被告己○○代為處理其母親蕭美玉所有欲廢棄之機車一輛
        ，惟該機車原停放於戊○○設於台北市○○路○段四十巷五十四號之店門外
        ，直至被告己○○於八十九年五月二十日晚間前往戊○○設於上址之小吃店
        央求戊○○書立偵查卷第三十二頁所附之切結書後，戊○○始依己○○指示
        ，將該委託處理之廢棄機車移至指定地點玄天宮附近；被告己○○在上開切
        結書簽立之前、之後均明確知悉戊○○委託處理之機車停放位置；且己○○
        一直未處理該機車，嗣後該機車業經戊○○自行取回處理；此外並未另行於
        己○○家裡書寫另一切結書等情，業據證人戊○○到庭結證屬實（甲○九十
        一年十一月十四日審判筆錄第五頁以下、第十頁參照）。足見案外人戊○○
        並未於八十九年五月二十日前出具任何切結書交付己○○作為拖吊本案上開
        廢棄機車之依據；且被告己○○主觀上亦明知本案其取走私自處理之上開廢
        棄機車，並非戊○○委託處理者（停放地點根本不同，戊○○委託處理之機
        車於八十九年五月二十日前均停放於上址店門外）；自無被告二人所言：上
        述機車係因持有委託書而逕自處理可言。況被告己○○初稱：拖吊福港街之
        第一輛機車時所持有之切結書，係五月二十日前某日晚間戊○○在戊○○家
        裡所交付者云云（甲○九十一年四月三十日訊問筆錄第十五頁參照），嗣於
        甲○審判期日復改稱：戊○○寫的第一張切結書是在我（己○○）家裡寫的
        等語（甲○審判筆錄第九頁參照），其前後所述顯然矛盾，而係臨訟卸責之
        詞。從而被告丙○○、己○○所辯：因己○○持有、出示戊○○出具之切結
        書，認係有權處置車輛云云，均顯為事後卸責之詞，委不足採。
      被告丙○○雖辯稱：其到達福港街時因為己○○出具切結書，其同意己○○
        將機車拉上拖吊車後，因現場已無機車，故於記錄表上勾寫查無車，並無登
        載不實可言云云。查本案公訴人起訴被告丙○○登載不實之查報處理紀錄表
        （見偵查卷第十八頁），其處理情形欄，除拖吊進場外，另有查無車、車主
領回、移時無車、及查報不符、尚有牌照等情形可供勾選，有該處理紀錄表
        影本在卷可按；是被告丙○○果於拖吊上開疑似廢棄機車現場，已親見己○○出示委託書，而於主觀上認係車主委託處理，其應於車主領回或移時無車
        欄勾選或於其他情形欄載明，方符所辯各情；然其逕記載根本未見查報車輛
        之「查無車」選項，亦與其所辯情形不符。且依台北市政府環境保護局拖吊
        廢棄機車之作業程序，經車主切結委託處理之查報機車，隨車稽查人員應在
        查報處理單之空白位置註明車主放棄車輛，及車主之姓名、聯絡電話等情，
        業據證人乙○○到庭證述明確（甲○九十一年九月十六日訊問筆錄第十七頁
        參照），是被告丙○○果係因主觀上認車主委託處理而允許己○○處理車輛
        ，自當依上述作業流程於查報處理單上註明此情，以符作業規定，然其竟故
        意逕載「查無車」，顯係欲圖掩飾現場車輛遭其與己○○私自取走之事實，
        而故為不實登載。所辯：己○○將車輛取走後，現場已無車輛，並無登載不
        實云云，亦屬卸責之詞。
    (6)綜上所述，本件事證明確，被告二人所辯顯係卸責之詞，均無足採，其二人犯
      行均堪認定。
三、論罪科刑：
（一）貪污治罪條例新舊法適用問題：
      八十五年十月二十三日總統 (85)華總 (一)義字第8500251 100號令修正公布
      貪污治罪條例第六條第一項第四款規定：「有下列行為之一者，處五年以上有
      期徒刑，得併科新臺幣三千萬元以下罰金：四、對於主管或監督之事務，直接
      或間接圖私人不法之利益者。」，九十年十一月七日總統 (90)華總一義字第
      9000217640號令修正公布第六條第一項第四款規定：「有下列行為之一者，處
      五年以上有期徒刑，得併科新臺幣三千萬元以下罰金：四、對於主管或監督之
      事務，明知違背法令，直接或間接圖自己或其他私人不法利益，因而獲得利益
      者。」比較新舊法，法定刑均相同，惟修正後之第六條第一項第四款對於直接
      或間接圖利罪，以「明知違背法令」及「因而獲得利益」為構成要件，其條件
      較修正前嚴格，屬有利於被告，依刑法第二條第一項但書規定，應適用修正後
  之新法。
（二）被告丙○○為依據法令從事公務之人員，對於監督之事務，明知違背法令，直
      接圖私人不法之利益，因而獲得利益，核其所為，係犯九十年十一月七日修正
      公布，同年月九日生效施行之貪污治罪條例第六條第一項第四款之對於監督事
      務直接圖利罪。其於查報處理紀錄表上為「查無車」之不實之登載，持以交回
      台北市政府環境保護局之行為，核係犯刑法第二百十六條、第二百十三條之行
      使公務員登載不實公文書罪；其公務員登載不實事項於公文書之低度行為為行
      使之高度行為所吸收，不另論罪。被告己○○雖不具公務員身份，然其與具公
      務員身份之被告丙○○就上開犯罪（公務員圖利私人、行使公務員登載不實之
      公文書）均有犯意聯絡及行為分擔，分別依貪污治罪條例第三條、刑法第三十
      一條第一項規定，成立前開二項罪名之共犯。公訴人雖起訴認被告二人所為涉
      犯貪污治罪條例第六條第一項第三款侵佔職務上持有之私有財物罪嫌；然本案
      應拖吊之疑似廢棄機車於客觀上得認係他人拋棄之無主物等情，業如前述（理
      由欄一、(4)之說明），是本案機車不得做為侵佔「私有財物」罪之行為客體；
      然該機車既為被告二人執行職務應予拖吊者，則被告丙○○利用執行職務之機
      會對監督之事務違背法令而擅令司機取走機車處分得利，應論以圖利罪，公訴
      人就貪污罪名部份之認定容有未洽，惟起訴之基本社會事實相同，甲○應變更
      起訴法條審判。被告二人所犯貪污治罪條例第六條第一項第四款之對於監督事
      務直接圖利罪與刑法第二百十六條、第二百十三條之行使公務員登載不實公文
      書罪間，具有方法結果之牽連關係，應從較重之貪污治罪條例第六條第一項第
      四款之對於監督事務直接圖利罪處斷。被告二人圖利所得財物僅廢棄機車一輛
      （處分後僅能得利二百元），業如前述，依貪污治罪條例第十二條第一項規定
      ，顯屬情節輕微，且不正利益在五萬以下，應減輕其刑。又按犯罪之情狀可憫
      恕者，得酌量減輕其刑，刑法第五十九條定有明文；該條之酌量減輕其刑，必
      須犯罪另有特殊之原因與環境等等，在客觀上足以引起一般同情，認為即予宣
      告法定低度刑期猶嫌過重者，始有其適用，最高法院四十五年臺上字第一一六
      五號判例可資參照。而客觀上是否足以引起一般同情，除受其犯罪之特殊原因
      與環境影響外，最低法定刑之輕重亦有重大之影響。亦即，同樣之犯罪原因與
      環境，若該罪最低法定刑輕，則客觀上不易引起一般同情，蓋其可以處最低法
      定刑；反之，若該罪最低法定刑重，則容易認為情輕法重，即使宣告法定低度
      刑期尤嫌過重，而客觀上容易引起一般同情。查被告二人涉犯重罪之法定本刑
      為五年以上有期徒刑之罪，然被告丙○○、己○○於本件犯行前未曾犯罪，有
      台灣高等法院檢察署刑案紀錄簡覆表在卷可按，且其二人違背法令圖利所得僅
      廢棄機車一輛（處分後可得之利益僅二百元），雖被告二人因憚於高度法定刑
      及追訴程序而否認犯罪，然經審酌其所得利益不高及所犯罪名最低法定本刑頗
      重等上開情狀，認對被告二人科以法定最低度之刑，猶嫌過重，在客觀上足以
      引起一般同情，因認可憫恕，爰依刑法第五十九條規定，遞減輕其刑。爰審酌
      被告二人無守法觀念，而為本件犯行，然其圖利所得價值不高，情節非重，及
      其等智識程度、品行、犯罪手段等一切情狀，分別量處如主文所示之有期徒刑
      ；並依同條例第十七條、刑法第三十七條第二項規定各宣告褫奪公權四年。查
      被告二人前均未曾受有期徒刑以上刑之宣告，有台灣高等法院檢察署刑案紀錄
      簡覆表在卷可按，其二人此次因為圖小利（圖利所得僅廢棄機車一輛）共同於
      丙○○執行公務時為違背法令之行為，顯係因法治觀念薄弱，一時失慮而為，
      經此刑事訴追之教訓，當知警惕而無再犯之虞，甲○因認對被告二人所為刑之
      宣告，均以暫不執行為適當，均併宣告緩刑三年，以勵自新，並免短期自由刑
      之流弊。又被告二人圖利所得之財物即事實欄所示之廢棄機車壹輛，因客觀上
      足認係無主物，無從發還被害人，應同依貪污治罪條例第十條第一、二項之規
      定諭知追繳沒收，如全部或一部不能追繳，則應追繳其價額。
四、公訴意旨另以：被告丙○○與己○○於八十九年五月二十日上午，另依據編號Ｐ
    Ａ一四ＭＩＡＢＳ─七三七號之台北市疑似有牌廢機動車輛查報處理紀錄表（該
    廢棄機車由台北市政府警察局士林分局查報），前往台北市○○路五七巷二五弄
    十號旁巷內，拖吊該查報處理紀錄表所載之車號ＡＢＳ七三七號黑色光陽機車（
    原車主為天衣纖維工業股份有限公司）；經核對後發現該機車已無懸掛車牌，丙○○與己○○明知此種情形即屬與查報處理紀錄表不符之情形，故應將該車輛留
    在原地不得拖吊，隨車稽查員應在查報處理紀錄表內勾選「已無牌照」，改依未
    懸掛車牌之方式重行查報，詎渠二人仍基於前揭概括犯意，並未拍照即將該輛機
    車移置拖吊車上，而再次將職務上持有之私有機車侵占入己，丙○○並在查報處
    理紀錄表內勾選「已無牌照」，未記明拖吊時間而隱瞞已拖吊之事實，將明知為
    不實之事項登載於職務上所掌之公文書，欲使台北市政府環境保護局誤認該廢棄
    車輛拖吊案，因機車已無牌照而未執行拖吊，足生損害於台北市政府環境保護局
    執行拖吊業務之正確性及該廢棄機車原車主。同日中午，丙○○與己○○將前揭
    侵占所得之機車，直接載運至己○○位於台北市○○路○段四巷八七號之住處
    附近停放，擬俟爾後轉售他人牟利。因認被告丙○○、己○○此部分行為亦涉犯
    貪污治罪條例第六條第一項第三款侵占職務上持有之私有財物罪嫌及刑法第二百
    十三條公務員登載不實罪嫌。訊據被告二人均堅決否認有此部分貪污及公務員登
    載不實犯行，被告丙○○辯稱：此輛機車查報時原有車牌，惟到場處理時已無車
    牌，故其於查報處理紀錄表上之查報不符欄中勾寫已無牌照之情形，並無登載不
    實；且其發現車輛已無牌照後，已告訴己○○該車有車無牌，不能拖吊，惟待其
    處理現場其他車輛完畢後，竟發現己○○已經該機車拖至拖吊車上，並出示切結
    書表示其有權處理該廢棄機車，其乃同意己○○拖吊該車云云。被告己○○則辯
    稱：此部機車因無牌照，與查報情形不符，不應拖吊，係拖吊錯誤，至中午始發
    現，其並未就此部機車出事切結書予丙○○，而主張應予拖吊云云。經查：
    (1)本件放置於台北市○○路五十七巷二十五弄十號旁之車號ＡＢＳ七三七號黑色
      光陽機車，原車主為天衣纖維公業股份有限公司，業於八十九年五月十五日辦
      理報廢登記，有台北市監理處九十一年十月二日北市監三字第○九一三四六四
      二四○○號函及機車車籍查詢表附卷可稽，可見原車主於申辦報廢程序時，已
      有將該機車拋棄之意思，故此機車應認屬無主物，而非私有財物，不得為侵佔
      私有財物罪之行為客體。公訴人以本件機車為私有財物，而起訴認被告二人取
      走此機車之行為，涉犯貪污治罪條例第六條第一項第三款侵占職務上持有之私
      有財物罪嫌，容有誤會，先予說明。
    (2)又依作業規定，拖吊車司機與輪派之隨車稽查員會合後，持清潔隊所交付彙整
      已屆期限之查報處理紀錄表至查報地點，由隨車稽查員檢視是否有車輛停放在
      查報地點，若現場車輛與查報紀錄表不符，則不得拖吊，應由隨車稽查員在查
      報處理紀錄表上勾選不符之項目（例如顏色不符、廠牌不符、地點不符、車號
      不符或車主不符），再將查報處理紀錄表退回台北市政府環境保護局複查（重
      新依其現有狀態進行查報程序）。又若查報當時該廢棄車輛有懸掛車牌，至現
      場時發現該車輛已無車牌，亦屬與查報處理紀錄表不符之情形，應將該車輛留
      在原地不得拖吊，由隨車稽查員在查報處理紀錄表內勾選「已無牌照」，再將
      查報處理紀錄表退回台北市政府環境保護局改依未懸掛車牌之方式重行查報，
      此有台北市政府環境保護局發包民間執行拖吊暨處理廢機動車輛作業規定影本
      （偵查卷第五頁參照）附卷可證，並經證人庚○○、乙○○到庭證述相關作業
      流程明確（甲○九十一年五月二十九日、同年九月十六日訊問筆錄參照），且
      為公訴人所是認（起訴書犯罪事實欄一第三頁關於作業原則之記載），亦先敘
      明。
    (3)本件原停放於台北市○○路五十七巷二十五弄十號旁巷內之ＡＢＳ七三七號黑
      色光陽機車，查報時有懸掛車牌，惟被告二人於八十九年五月二十日前往執行
      托吊公務時，該機車已無車牌等情，業據被告二人陳述明確，並經證人林峻彰
      、庚○○到庭證述跟拍經過屬實，且有跟拍相片附於偵查卷（偵查卷第十頁之
      拖吊相片中，該機車已無車牌）可參，並經起訴書認定此事實無誤（起訴書第
      四頁第六行以下）。則此ＡＢＳ七三七號廢棄機車，應屬現場車輛與查報處理
      記錄表不符之情形；故該機車依上述規定屬「應不予拖吊之車輛」，且本應由
      隨車稽查員在查報處理紀錄表內勾選「已無牌照」，並將查報處理紀錄表退回
      台北市政府環境保護局複查，改依未懸掛車牌之方式重行查報。是被告丙○○
      於其職務上應填載之查報處理紀錄表上勾寫「已無牌照」，尚與作業規則相符
      ，並無登載不實可言。且此機車於案發時既屬應不予拖吊之車輛，則被告丙○○當日於執行疑似廢棄機車拖吊公務，核對車牌，發現所報資料不符（查報為
      有牌車，現場為無牌車）時，於填載查報處理紀錄表（供退回台北市政府環境
      保護局）後，其就該機車應執行之公務即屬完成。至被告丙○○於其執行公務
      完畢後，縱有任令司機己○○取走該廢棄機車之事，亦屬其公務執行完畢後，
      被告丙○○、己○○二人因知悉該處有廢棄機車之機會，私自取走該廢棄機車
      之私人行為，並無執行公務而侵占職務上持有之私有財物及對於監督之公務，
      或明知違背法令，而圖利私人可言。公訴人既認此ＡＢＳ七三七號機車與查報
      情形不符，屬不應拖吊之車輛，復認被告二人係於執行拖吊公務期間為侵占犯
      行；顯係忽略被告二人就不應拖吊之車輛，於核對完畢、記載查報處理紀錄表
      後，其公務之執行已經完畢之事實，而有誤會。
    (4)至被告二人於執行公務完畢後，因其執行公務時所見，而利用知悉該廢棄機車
      之機會，逕自取走機車之作為，是否觸犯刑罰法律？查本件放置於台北市○○
      路五十七巷二十五弄十號旁之車號ＡＢＳ七三七號黑色光陽機車，原車主為天
      衣纖維公業股份有限公司，業於八十九年五月十五日辦理報廢登記，有台北市
      監理處九十一年十月二日北市監三字第○九一三四六四二四○○號函及機車車
      籍查詢表附卷可稽，業如前述，可見原車主於申辦報廢程序時，已有將該機車
      拋棄之意思，故此機車應認屬無主物。是被告二人於八十九年五月二十日依該
      機車之客觀狀態，及其等認機車屬廢棄無主物之主觀認識，將該機車取走處分
      之行為，並無竊盜而破壞他人所有或持有權限之犯意，自不該當竊盜罪之主觀
      構成要件，亦無就該主觀上自認係處理廢棄物之作為，成立任何財產犯罪之餘
      地，附此說明。
    (5)綜上所述，依現存卷證資料及甲○調查證據之結果，尚不能證明被告另有公訴
      意旨所訴之此部分犯罪事實，惟公訴人認此部分事實與前開起訴論罪部分有連
      續犯之裁判上一罪關係，爰不另為無罪之諭知。
據上論斷，應依刑事訴訟法第二百九十九條第一項前段、第三百條，貪污治罪條例第
三條、修正後第六條第一項第四款、第十二條第一項、第十條第一項、第二項、第十
刑法第十一條前段、第二條第一項前段、第三十一條第一項、第二百十六條、第二百
十三條、第五十五條、第五十九條、第七十四條第一款、第三十七條第二項，判決如
主文。
本案經檢察官孫小萍到庭執行職務
中      華      民      國    九十一    年     十二     月      五      日
                                      臺灣臺北地方法院刑事第八庭
                                          法  官  朱瑞娟
右正本證明與原本無異
如不服本判決，應於判決送達後十日內，向甲○提出上訴狀。
                                          書記官  葉金發
中      華      民      國    九十一    年     十二     月      九      日
附錄本案所犯法條全文
貪污治罪條例第六條
有下列行為之一者，處五年以上有期徒刑，得併科新臺幣三千萬元以下罰
金：
一  意圖得利，抑留不發職務上應發之財物者。
二  募集款項或徵用土地、財物，從中舞弊者。
三  竊取或侵占職務上持有之非公用私有器材、財物者。
四  對於主管或監督之事務，直接或間接圖私人不法之利益者。
五  對於非主管或監督之事務，利用職權機會或身分圖私人不法之利益者
    。
前項之未遂犯罪之。
中華民國刑法第二百一十六條
(行使偽造變造或登載不實之文書罪)
行使第二百十條至第二百十五條之文書者，依偽造、變造文書或登載不實事項或使登
載不實事項之規定處斷。
中華民國刑法第二百一十三條
(公文書不實登載罪)
公務員明知為不實之事項，而登載於職務上所掌之公文書，足以生損害於公眾或他人
者，處一年以上七年以下有期徒刑。
